臺灣高雄地方法院刑事判決　　　　　　　96年度易字第2204號
公　訴　人　臺灣高雄地方法院檢察署檢察官
被　　　告　甲○○
上列被告因妨害公務案件，經檢察官提起公訴（96年度偵字第14
568 號），本院判決如下：
    主  文
甲○○犯妨害公務執行罪，處有期徒刑參月，如易科罰金，以新
臺幣壹仟元折算壹日。又犯致令公務員職務上掌管之文書不堪用
罪，處有期徒刑肆月，如易科罰金，以新臺幣壹仟元折算壹日。
應執行有期徒刑陸月，如易科罰金，以新臺幣壹仟元折算壹日。
又犯侮辱公務員罪，處拘役肆拾日，如易科罰金，以新臺幣壹仟
元折算壹日。
    事  實
一、甲○○因涉嫌恐嚇案件，於民國96年5 月16日下午2 時30分
    許，在高雄市政府警察局楠梓分局（位於高雄市楠梓區○○
    ○路119 號，下稱楠梓分局）內，由偵查隊員警林志強依據
    刑事訴訟法第71條之1 規定，執行詢問犯罪嫌疑人之職務時
    ，因不滿詢問內容，竟基於侮辱公務員之犯意，當場以「幹
    你娘」、「老雞巴」等使人難堪之言語，侮辱員警林志強（
    另涉公然侮辱部分未據告訴）。
二、繼於同日下午3 時某分許，員警林志強忍辱製作筆錄完畢，
    交付其閱覽時，向員警表示要抽菸，並將上開筆錄攜至吸菸
    區即辦公室外之來賓休息室內閱覽，竟因不滿筆錄內容，另
    基於致令公務員職務上掌管文書不堪用之犯意，持鋼筆在該
    筆錄上任意塗改，致令屬員警職務上所掌管文書之上開筆錄
    ，原載內容難以辨識，而不堪使用。
三、又於同日下午4 時某分許，員警林志強依據上開刑事訴訴法
    第71條之1 規定，要求重新製作筆錄而執行公務時，不願配
    合，另基於施強暴妨害公務執行之犯意，順手拿起置於上開
    來賓休息室內之鐵製垃圾桶揮打員警林志強，而當場施強暴
    ，為警當場逮捕。
四、案經高雄市政府警察局楠梓分局報請臺灣高雄地方法院檢察
    署檢察官偵查起訴。
    理  由
一、按被告以外之人於偵查中向檢察官所為之陳述，除顯有不可
    信之情況者外，得為證據，刑事訴訟法第159 條之1 第2 項
    定有明文。本件證人即員警林志強於偵查中向檢察官所為之
    陳述，業經具結以擔保其陳述之真實性，復未表示檢察官有
    何不當訊問之情形，且於審判中以證人身分到庭，已給予被
    告詰問對質之機會，而無顯不可信之情況，依前開規定，自
    得作為證據。至本判決所引用據以認定事實之其他證據，並
    無傳聞證據，尚無欠缺證據能力之問題，合先敘明。
二、訊據被告甲○○固承認於上開時、地，因涉嫌恐嚇案件經楠
    梓分局通知到場接受詢問，於製作筆錄後交付其閱覽時，確
    有在該筆錄上塗改等情，惟矢口否認有何妨害公務之犯行，
    辯稱：我沒有罵警察「幹你娘」、「老雞巴」；筆錄上塗改
    的文字是警員林志強要我自己改寫，再交給他重新繕打；我
    沒有拿鐵製垃圾桶打林志強，是他打我，不是我打他云云。
    惟查：
(一)被告因涉嫌恐嚇案件，經上開分局通知到場，由偵查隊員警
    林志強詢問及製作筆錄完畢後，交付其閱覽時，在該筆錄上
    塗改等情，為被告所自承（本院卷第28、60、67頁），且經
    證人即楠梓分局偵查隊員警林志強於偵查及審判中、證人即
    同上偵查隊員警許春評於審判中均證述明確（偵卷第10頁；
    本院卷第54、61頁），互核相符，復有現場照片2 幀及上開
    恐嚇案件警詢筆錄影本1 份、錄音光碟1 張在卷可稽（警卷
    第8 至11頁、第16頁；光碟置於偵卷末頁光碟片存放袋內）
    。且觀諸上開警詢筆錄，其中第2 頁、第3 頁部分，確有在
    原載內容上刪劃、書寫，致難以辨識原載內容，足見該筆錄
    確因被告塗改，致令不堪用甚明。
(二)證人即員警林志強於偵查及本院審理中均證稱：被告甲○○
    係因涉嫌恐嚇案件到場接受詢問，於製作筆錄當中及製作完
    畢後，甲○○都有以三字經「幹你娘」、「老雞巴」等粗話
    罵我，他一來就一直罵「幹你娘雞巴」，我抬頭看他，他就
    說「我不是罵你」，又繼續一直罵「幹你娘雞巴」，然後說
    「我不是罵你」，並說我們偏袒告訴人。筆錄製作完畢後，
    我拿給甲○○閱覽，對他說「你看一下若沒有問題就簽名」
    ，他又說「老人家要抽菸才能看」，因辦公室內禁菸，我要
    他到辦公室外抽菸同時閱覽筆錄，他卻在筆錄上亂改。我叫
    甲○○不要改我的筆錄，他說「我改一改再給你重新繕打」
    ，我說「你不要在筆錄上改」，他仍然拿鋼筆在筆錄上一直
    改，還說我的筆錄是草稿，要我依照他改過的重新繕打。我
    拿回筆錄後，因甲○○拒絕在筆錄上簽名，我詢問同事許春
    評該如何處理，許春評說辦公室外未裝置監視錄影系統，要
    我帶甲○○進辦公室，將筆錄內容唸給他聽，並同步錄音錄
    影，如唸完後仍拒不簽名，即可在筆錄上記載「被告拒絕簽
    名」。於是我到辦公室外，請甲○○返回辦公室，要唸筆錄
    給他聽，我回到辦公室就聽見他在外面說「你叫裡面那位把
    筆錄照我的意思改一改，再拿出來給我看，內容正確我才要
    簽名」，我到外面對他說「給你方便你當隨便」，他又罵我
    「幹你娘，你這孩子不太好，幹你娘」，並順手拿起旁邊的
    鐵製垃圾桶要打我，被我將他的手及身體推回去，他又拿該
    垃圾桶要打我，又被我推回去，並向後跌倒，垃圾桶則掉在
    一旁，我們事後有拍照存證，就是警卷16頁所附2 張照片。
    我們當場逮捕甲○○，並帶到辦公室內銬起等語（偵卷第10
    頁、本院卷第52至59頁）。核與證人即員警許春評到庭證稱
    ：我看見林志強製作完甲○○的筆錄後，交給甲○○閱覽，
    甲○○要求出去抽菸順便看筆錄，然後他到辦公室外面的走
    道上，一邊看筆錄一邊抽煙，並直接在筆錄上刪改。我有看
    到甲○○拿鐵製垃圾桶鐵桶要攻擊林志強，遭林志強推開，
    甲○○自己在慌張之際，兩腳相絆而跌倒，我們上前要將他
    扶起，他極力掙扎，經壓制後將其逮捕。警卷16頁所附照片
    顯示的地點，就是甲○○刪改筆錄及拿垃圾桶要打林志強的
    地方等語（本院卷60至62頁），互核一致，足認被告確有以
    上開不堪穢語辱罵及持鐵製垃圾桶揮打員警林志強，且員警
    林志強並無授權被告自行塗改筆錄甚明。
(三)被告雖辯稱係遭員警林志強毆打，持鐵製垃圾桶係防衛之用
    云云，並聲請調閱當時之監視錄影帶。惟證人林志強於審理
    中否認有毆打被告，證人許春評亦到庭證稱員警林志強僅於
    被告持鐵製垃圾桶揮打時，將其推開，別無毆打被告之動作
    等語明確（本院卷第56、63頁）。且本院經依被告聲請，向
    楠梓分局函調案發當日所有錄得被告影像之監視系統錄影帶
    及員警以手提攝影機蒐證之錄影帶，經該分局檢送錄影光碟
    2 張，並覆稱案發地點無監視錄影系統，至手提攝影機蒐證
    錄影光碟1 張，則業經移送，即偵卷末頁光碟片存放袋內所
    附光碟等語，有楠梓分局96年8 月13日高市警楠分偵字第09
    60017157號函1 份及所附光碟2 片、本院公務電話紀錄1 份
    在卷可稽（本院卷第34－1 頁、第43頁及其後光碟存放袋內
    ）。再經本院當庭勘驗偵卷末頁光碟片存放袋內所附錄影光
    碟2 張，與楠梓分局上開函附之2 張錄影光碟內容相同，並
    製有勘驗筆錄1 份在卷可參（本院卷第46至51頁），其內容
    僅有被告因涉嫌妨害公務為警逮捕後，右手已被銬在辦公室
    牆壁上之影像，而無逮捕前之影像。然依上開勘驗筆錄所示
    ，被告於錄影畫面中，仍與員警大聲爭執，倘如其所辯，果
    於遭逮捕前，甫遭員警毆打，其竟能於逮捕後，繼續對員警
    吼稱「沒關係、沒關係、你就好好保持你的頭路（工作）」
    、「你把我叫來，該死」、「明天你就知道該死了」、「你
    把我手銬解開，我就不追究」等語（本院卷第48頁），並自
    由撥打4 通電話（本院卷第50頁），實違常理，已非無可疑
    ；況被告於案發當日經警移送檢察官訊問，已明知係以涉嫌
    妨害公務而遭移送，於檢察官訊問其「有無持垃圾桶攻擊製
    作筆錄之員警」時，僅簡短回答「沒有」，竟不向檢察官表
    明其係遭員警毆打，持鐵製垃圾桶防衛等語（偵卷第3 、4
    頁），且其於檢察官飭回後，又未至醫院驗傷存證等情，亦
    據其於審理中供明在卷（本院卷第49頁），此豈人情之常，
    益徵所辯遭警毆打，持鐵製垃圾桶防衛云云，無非臨訟圖卸
    之詞，委無可採。至被告分別向楠梓分局、高雄市政府警察
    局、臺灣高雄地方法院檢察署、法務部、行政院、監察院等
    機關陳情之陳情書，均屬其片面指訴；各該機關之函覆，亦
    未見任何查有員警毆打或挾怨報復被告實據之記載，均不得
    據為有利於被告之證據，亦不足以動搖本院依前開積極證據
    所為之認定。
(四)綜上所述，本件事證明確，被告上開犯行，均堪認定，應予
    依法論科。
三、按司法警察官或司法警察，因調查犯罪嫌疑人犯罪情形及蒐
    集證據之必要，得使用通知書，通知犯罪嫌疑人到場詢問，
    刑事訴訟法第71條之1 第1 項前段定有明文。本件員警林志
    強因被告甲○○涉嫌恐嚇案件，經通知到場而予詢問及製作
    筆錄，即屬刑法第135 條、第140 條所稱之「依法執行職務
    」。次按刑法第135 條第1 項之妨害公務罪，以行為人對於
    公務員依法執行職務時，施以強暴、脅迫，為其要件。所稱
    「強暴」，係指一切有形力即物理力之行使而言，不以對於
    公務員之身體直接實施暴力為限，凡以公務員為目標，而對
    物或對他人施暴力，其結果影響及於公務員之執行職務者，
    均屬之（同院84年度臺非字第333 號、82年度臺上字第608
    號判決意旨參照）。本件被告於員警林志強要求重新製作筆
    錄時，不願配合，竟持鐵製鐵桶揮打員警林志強，自屬對於
    公務員依法執行職務時施強暴。又刑法第138 條所謂公務員
    職務上掌管之文書，係指該文書物品由公務員本於職務上之
    關係所掌管，而可為證據之文書，員警依規定製作之偵訊筆
    錄，即屬公務員職務上掌管之文書（最高法院85年度臺上字
    第4441號、72年度臺上字第6931號、71年度臺上字第774 號
    判決意旨參照）。本件被告甲○○在員警林志強職務上製作
    掌管之筆錄上任意塗改，雖未至損壞之程度，然已使筆錄上
    原載內容難於辨識，自屬致令公務員職務上掌管之文書不堪
    用。
四、核被告甲○○所為：如事實欄第1 段所示之行為，係犯刑法
    第140 條第1 項之侮辱公務員罪；同欄第2 段所示之行為，
    係犯刑法第138 條之致令公務員職務上掌管之文書不堪用罪
    ；同欄第3 段所示之行為，係犯刑法第135 條第1 項之妨害
    公務執行罪。所犯上開3 罪，犯意各別，行為互殊，應予分
    論併罰。爰審酌被告明知員警依法執行職務，竟以不堪之穢
    語侮辱員警，復任意塗改詢問筆錄，致令不堪用，經員警要
    求重新製作筆錄時，更持鐵製垃圾揮打員警，公然藐視員警
    遵守法定程序而正當行使之公權力，行徑囂張，犯罪情節及
    其惡性，均難謂輕微，事後飾詞狡辯，否認犯行，足見毫無
    悔意，犯罪後態度顯屬惡劣，實應重懲；衡以其前無犯罪科
    刑紀錄，有臺灣高等法院被告前案紀錄表1 份在卷可按，素
    行尚可等一切情狀，分別量處如主文所示之刑，並參酌其目
    前無業，家境小康之經濟情況，均諭知易科罰金之折算標準
    ，並就所宣告有期徒刑部分，定其應執行之刑，暨諭知易科
    罰金之折算標準，以示儆懲。至其用於塗改警詢筆錄之鋼筆
    1 支，因無證據證明確屬被告所有，不另宣告沒收，附此敘
    明。
據上論斷，應依刑事訴訟法第299 條第1 項前段，刑法第135 條
第1 項、第138 條、第140 條第1 項、第41條第1 項前段、第51
條第5 款，刑法施行法第1 條之1 ，判決如主文。
本案經檢察官乙○○到庭執行職務。
中　　華　　民　　國　　96　　年　　9 　　月　　12　　日
                  刑事第六庭    審判長法  官  曾逸誠
                                      法  官  王  琁
                                      法　官  林柏壽
以上正本證明與原本無異。
如不服本判決，應於判決送達後10日內，向本院提出上訴狀。
中　　華　　民　　國　　96　　年　　9 　　月　　12　　日
                                      書記官  林國龍
附錄本案論罪科刑法條：
中華民國刑法第135 條第1 項
對於公務員依法執行職務時，施強暴脅迫者，處3 年以下有期徒
刑、拘役或3 百元以下罰金。
中華民國刑法第138 條
毀棄、損壞或隱匿公務員職務上掌管或委託第三人掌管之文書、
圖畫、物品，或致令不堪用者，處5 年以下有期徒刑。
中華民國刑法第140 條第1 項
於公務員依法執行職務時，當場侮辱，或對於其依法執行之職務
公然侮辱者，處6 月以下有期徒刑、拘役或1 百元以下罰金。
對於公署公然侮辱者亦同。
